【裁判字號】    89,重訴,212
【裁判日期】    900911
【裁判案由】    排除侵害
【裁判全文】
臺灣臺南地方法院民事判決  八十九年度重訴字第二一二號
    原      告  己○○
    被      告  甲○○
    訴訟代理人  戊○○
                丙○○
                庚○○
    訴訟代理人  丁○○
    被      告  乙○○
右當事人間請求排除侵害事件，本院判決如左：
      主      文
被告不得在坐落台南市○區○○段五八地號內如附圖所示甲部分面積０點０一五二平
方公尺土地上停放汽車或放置其他物品妨害通行，並不得妨害原告在上開土地內建造
排水溝。
訴訟費用由被告負擔。
原告假執行之聲請駁回。
      事實及理由
一、程序方面：
(一)本件被告乙○○未於最後言詞辯論期日到場，核無民事訴訟法第三百八十六條所
    列各款情形，應依原告之聲請，由其一造辯論而為判決。
(二)按民事訴訟法第二百六十二條第一項、第二項規定，原告於判決確定前，得撤回
    訴之全部或一部，但被告已為本案之言詞辯論者，應得其同意；訴之撤回應以書
    狀為之，但於期日，得以言詞向法院或受命法官為之。查本件原告以丁○○、吳
    陳麗玉、甲○○、張育瑄、連怡寧、丙○○、唐國賢、方彩蓮、乙○○、庚○○
    、戊○○、王維明、美樂興電工材料有限公司等十三人為被告，於訴訟進行中，
    被告為本案言詞辯論後，撤回對被告吳陳麗玉、張育瑄、連怡寧、唐國賢、方彩
    蓮、王維明、美樂興電工材料有限公司等七人之起訴，並已得被告之同意，其撤
    回對右開被告等七人之起訴，合乎首揭法條之規定，應予准許。
(三)次查，原告起訴時分別依民法所有權物上請求權之法律關係及侵權行為、不當得
    利之法律關係，請求判決被告不得在坐落台南市○區○○段五八地號土地上停放
    汽車或放置其他物品，亦不得妨害原告在該土地內建造排水溝，及相當於租金之
    損害新台幣（下同）七萬元，於訴訟進行中，撤回關於依侵權行為及不當得利請
    求相當於租金之損害賠償部分之訴訟，其就此部分所為之撤回，亦經被告表示同
    意，故其撤回起訴，亦合乎法律規定，在此先予敘明。
二、實體方面：
(一)本件原告起訴主張：坐落台南市○區○○段五八地號建一七二平方公尺土地（下
    稱系爭土地）係原告所有，原告同意左鄰右舍通行該土地，但並未同意被告占用
    該土地，被告亦未向原告承租該土地，惟二、三年來，被告擅自將該土地當做其
    停車場，停放汽車或柵欄、盆栽。而系爭土地與訴外人程韓碧梧所有同段五七之
    二號空地，原可供車輛雙向通行，因被告停放汽車或其他物品，僅得單向通行，
    車輛出入甚不方便，且使原告無法在該筆土地建造排水溝，妨害原告就該筆土地
    所有權之行使，為此，依據民法第七六七條請求被告不得在該筆土地上停放汽車
    或其他物品，亦不得以其他方法妨害原告對上開土地所有權之行使等語。並聲明
    請求判決：１．被告不得在坐落台南市○區○○段五八地號內如附圖所示甲部分
    面積０點０一五二公頃土地上停放汽車或放置其他物品妨害通行，亦不得妨害原
    告在上開土地內建造排水溝；２．願供擔保，請宣告假執行。
(二)本件被告乙○○經合法送達未於最後言詞辯論期日到場，惟據其以前與共同被告
    丁○○、甲○○、丙○○、庚○○、戊○○共同提出之書狀則以：
１．許鼎陣為在坐落台南市○區○○段五七之一及五七之三至五七之十一等地號土地
    上興建房屋出售，於民國七十二年三月二十八日與訴外人程韓碧梧、程溪村及原
    告己○○簽訂合約書（下稱系爭契約），約定訴外人程韓碧梧、程溪村及原告己○○負責提供系爭坐落台南市○○段五八地號土地全部，訴外人許鼎陣則從其同
    段五七之一地號土地分割出寬四．一五公尺土地，與系爭土地合併充作道路使用
    ，而分割後之地號為同段五七之二地號土地。雙方並約定，乙方許鼎陣分割合併
    充道路使用之同段五七之二地號土地，移轉登記與甲方程韓碧梧名義所有，但甲
    方程韓碧梧及原告己○○，應就該同段五七之二地號土地及系爭五八地號土地，
    出具土地使用權同意書供乙方許鼎陣申辦建照之用。另又約定：由甲方負責提供
    之系爭東安段五八號土地全部及乙方許鼎陣移轉與甲方所有用作道路用地之土地
    （即五七之二）全部，均永久作為道路之用，雙方均不得作其他使用，該道路用
    地除由甲乙雙方有關土地（包括各該土地之承受人）及其親屬之土地，可享有通
    行權外，倘甲方同意第三人使用該道路用地時，須經乙方同意始可，可見系爭土
    地已成為供公眾通行之巷道，且為許鼎陣所興建房屋，不可或缺之部分，是原告
    就系爭土地之所有權，已受有限制。又原告在土地上欲建造水溝已違反上開合約
    之約定，亦未經原地主許鼎陣之同意，自不得擅自興建排水溝。被告與訴外人許
    鼎陣訂立合約買受土地及房屋，亦已取得系爭契約中乙方（即許鼎陣一方）之同
    意書，乙方同意其在系爭契約上之權利由被告承受，而原告之權利在系爭契約中
    已受限制，故依系爭契約，被告並不同意原告建排水溝。
２．被告均係向乙方購買房屋及其基地之承受人，故對系爭土地不但享有通行權，且
    享有原告不得將系爭土地供其他用途並不得同意第三人使用之利益。原告早已將
    必須通行系爭土地之有關土地變賣一空，現其居住之處亦無通行系爭土地之必要
    ，故其提起本訴，欠缺權利保護要件，況被告僅因居家門前為系爭道路，故偶而
    開車停留門前上下車而已，並非利用系爭土地作為停車場，更無放置物品以妨害
    通行之事實。
３．原告在與系爭土地相連接毗鄰之土地均無房屋建築，而該既成道路上已有現成之
    排水溝，原告實無必要在該土地上另行建造排水溝。原告亦未經主管機關核准取
    得建照執照。
４．原告並未在系爭土地建造排水溝，實乃因其貪圖金錢，未經被告等許鼎陣之同意
    ，擅自將系爭土地以新台幣（下同）二十四萬六千元之賤價，同意供訴外人大聖
    建設股份有限公司建造排水溝，是以原告提起本訴，亦欠缺權利保護要件而無理
    由，縱該第三人因而得在系爭土地內建造排水溝而為被告所阻止，則屬該第三人
    是否向被告訴求之問題，原告亦無置喙之餘地等語，資為抗辯。並聲明請求判決
    ：原告之訴駁回，若受不利之判決，請求宣告供擔保以免為假執行。
(三)被告丁○○另以：
１．系爭土地為私設巷道未有禁止停車或停車收費之任何告示、標誌，外來車輛皆可
    停放，本私設巷道內之住戶，當然亦有停放之權利。況且，單憑原告土地一米八
    寬度之距離，被告等之車子根本就無法順利完整的停放。
２．本私設巷道十餘年來即為無尾巷，有圍牆圍住，在巷道的另一側十餘年來也一直
    有排水溝之存在至今，從未聽聞原告十餘年來何時要在該筆土地建造排水溝，原
    告既無建造排水溝之事實，被告等亦無從反對或贊成原告建造排水溝。又系爭土
    地已遭鈞院裁定假處分執行中，原告已違反系爭契約第五條之約定，作道路以外
    之其他使用無疑，被告亦無從妨害或反對原告建造排水溝。況依系爭契約第五條
    、第六條之約定，被告有權利不讓原告建排水溝等語，資為抗辯。
３．建造排水溝一定會用到五七之二地土地，故被告有權反對原告建造排水溝。
(四)被告戊○○、甲○○另以：
    同意原告本人建造排水溝使用，但反對第三人或建設公司建造排水溝。又伊放置
    花盆是因為建設公司開挖後，有大洞，為安全考量才放置，惟被告有權利停放汽
    車於系爭土地上等語，資為抗辯。
(五)不爭執之事實：
１．系爭土地為原告所有之事實，業據原告提出土地登記謄本一份為證，且為被告所
    不爭執，堪信為真實。
２．被告丁○○與訴外人黃煥章、江玉貴、李碧桃、洪錫明，於八十九年間向本院民
    事執行處聲請對被告及訴外人大聖建設股份有限公司就系爭土地為假處分，經本
    院以八十九年度裁全字第一０七０號裁定命被告與訴外人黃煥章、江玉貴、李碧
    桃、洪錫明提供相當之擔保後，對於系爭土地不得開挖、施設管線、排水溝或路
    面，亦不得提供他人施工使用之事實，業據被告丁○○提出該裁定為證，且為兩
    造所不爭執。
３．訴外人許鼎陣於七十二年三月二十八日與訴外人程韓碧梧、程溪村及原告簽訂合
    約書，約定訴外人程韓碧梧、程溪村及原告（即甲方）負責提供系爭土地全部，
    訴外人許鼎陣（即乙方）則從其同段五七之一地號土地分割出寬四．一五公尺土
    地，與系爭土地合併充道路使用，而分割後之地號為同段五七之二地號土地。雙
    方並約定，乙方許鼎陣分割合併充道路使用之同段五七之二地號土地，移轉登記
    與甲方程韓碧梧名義所有，但甲方程韓碧梧及原告，應就該同段五七之二地號土
    地及系爭五八地號土地，出具土地使用權同意書供乙方許鼎陣申辦建照之用等情
    ，有系爭契約書一份在卷足憑，且為兩造所不爭，堪信為真實。
４．被告均係向訴外人許鼎陣購買坐落東安段五七之一地號土地及其上房屋之買受人
    。
５．系爭土地係八十二年五月十日南工造字第四一一七四至四一一八一號建造執照申
    請案中，地主同意留設之私設巷道，並非既成巷道乙節，有台南市政府八十九年
    六月十二日八九南市都計字第０三八一一九號函附卷可稽，且為兩造所不爭執，
    此部分之事實，足堪認定。
６．原告於八十七年七月二十七日與訴外人林總建設股份有限公司（下稱林總公司）
    簽立合約書乙紙，約定：乙方（即原告）同意林總公司所有台南市○○段九九、
    四０、四一、四二號土地上與建之「南御中」房屋之住戶（含承買人）及親友對
    於東安段五八號土地（即系爭土地）全部有通行權、修路或築水溝權；乙方不得
    作任何障礙物等情，業據被告己○○提出合約書乙份附卷足參，且為原告所不否
    認，堪信為真實。
(六)得心證之理由：
    按所有人對於無權占有或侵奪其所有物者，得請求返還之，對於妨害其所有權者
    ，得請求除去之。有妨害其所有權之虞者，得請求防止之，民法第七百六十七條
    定有明文。故物之所有權人，對於現在不法占有其所有物，或以占有以外之方法
    而妨害其所有權內容實現之人，或將來有侵害其所有權行使之人，均得依上開法
    條之規定，請求侵害者返還其所有物，排除或預防侵害。本件原告為系爭土地之
    所有權人既為兩造不爭之事實，則本件原告得對被告行使物上請求權之前提，為
    本件被告是否有何不法占有系爭土地，妨害或將來可能侵害原告對系爭土地所有
    權行使之行為？若有，被告之侵害行為是否有合法之權源即原告是否有忍受原告
    此侵害之義務？經查：
１．按所有人，於法令限制之範圍內，得自由使用、收益、處分其所有物，並排除他
    人之干涉，民法第七百六十五條定有明文。是所有權之權能包含積極的使用、收
    益、處分所有物及消極的排除他人之干涉，而所有權之上述權能，除依法令或依
    契約，所有權人有受限制之義務，否則所有權人均得自由為之。
２．本件原告主張被告曾將伊所有之汽車，停放於系爭土地，放置盆栽、柵欄之事實
    ，業據其提出照片十三張為證，被告戊○○、甲○○亦自承：每天都停，且伊有
    停車及放置其他物品之權利，以後還是要在系爭土地上停放汽車，盆栽是伊放的
    ，是因為原告在上面挖水溝，為了安全考量才放置等語（見八十九年十月四日準
    備程序筆錄、九十年四月十九日言詞辯論筆錄）；被告丙○○自承：伊幾乎每天
    都停等語（見八十九年十月四日準備程序筆錄）；被告庚○○自承：僅幾次暫時
    停車接小孩等語（見八十九年五月二十四日準備程序筆錄、八十九年九月二十日
    陳述狀）；被告丁○○自承：只停過一次共二天等語（見八十九年九月十五日準
    備程序筆錄）；被告乙○○自承：曾停過一或五次等語（見八十九年五月二十四
    日準備程序筆錄、八十九年九月十五日準備程序筆錄），足見被告六人均曾占用
    系爭土地停放汽車，伊等於最後言詞辯論時提出書狀否認有於系爭土地上停放汽
    車或放置其他物品乙節，顯係卸責之詞，要難憑採。參以被告一致陳稱：伊有權
    在系爭土地上停放車輛等語，是被告客觀上有將汽車、盆栽等物置放於系爭土地
    上之妨害原告對系爭土地之用之行為，主觀上復認伊有於該土地上停放汽車等物
    品之權利，則綜觀上情，足認將來被告有繼續將物品放置系爭土地上之可能，原
    告就系爭土地所有權之行使即有遭受侵害之虞。
３．本件原告就系爭土地挖建排水溝之權能，業經本院於八十九年三月十五日以八十
    九年度裁全字第一０七０號假處分裁定限制之事實，已如前述，而該裁定之聲請
    人之一即為本件被告丁○○，又被告戊○○、甲○○、丙○○、乙○○於本件訴
    訟進行中均曾表示不同意原告於系爭土地上建造排水溝（見八十九年十月四日、
    八十九年五月二十四日準備程序筆錄），雖嗣後伊等於最後言詞辯論時具狀表示
    原告無建造排水溝之事實，伊無從表示意見云云，然原告就系爭土地之使用權能
    ，既係因被告丁○○與訴外人黃煥章、江玉貴、李碧桃、洪錫明共同聲請假處分
    裁定而受限制，迄今仍受假處分拘束中，且被告等並一致表示：依據系爭契約，
    原告興建排水溝或同意第三人使用排水溝均須得伊同意等語，顯可預見原告將來
    若於系爭土地上建造排水溝時，將會遭致被告之阻撓，原告就系爭土地之興建排
    水溝之使用權能，亦有受侵害之虞，被告上開辯解亦無可採。
４．又查，系爭土地為私有巷道乙節，已如前述，而依八十四年一月十七日修正之
    台灣省建築管理規則為現有巷道，雖可解為供公眾通行，然所謂供公眾『通行』
    之意，當不包含『停車』之『使用』方法在內。原告對系爭土地之所有權能所受
    之限制，即係其須忍受公眾通行於其土地上，且不得為阻礙公眾通行，然建造排
    水溝之時期，僅係短暫地『影響』通行，惟仍無礙於一般之通行，待建造完畢，
    土地又恢復可無礙通行之狀態。反之，若於土地上停放車輛或其他物品，不但已
    逾越『通行』之範圍，且可能造成駕駛人視覺上之死角，反而有礙通行，是被告
    辯稱：系爭土地為供公眾通行之巷道，故原告之所有權能已受限制，而認伊有權
    使用系爭土地云云，顯屬無據。
５．之按解釋契約，固須探求當事人立約時之真意，不能拘泥於契約之文字，但契約
    文字業已表示當事人真意，無須別事探求者，即不得反捨契約文字而更為曲解。
    經查，系爭契約書係訴外人許鼎陣將所有東安段五七之一地號土地分割出寬度四
    ．一五公尺土地即東安段五七之二地號，移轉登記訴外人程韓碧梧名下，而訴外
    人程韓碧梧名下之東安段五七之二地號土地與原告所有系爭土地，約定作為上開
    契約書甲方即訴外人程韓碧梧、程溪村、原告，及乙方許鼎陣共同通行之道路用
    地。該契約第四條約定：「．．甲方應即出具東安段五八地號土地使用權同意書
    （同意範圍僅道路使用）及由乙方移轉與甲方留作道路使用之土地使用權同意書
    （同意範圍包括道路及空地比率之用）交與乙方作為申辦建照之用。」等字樣，
    嗣訴外人程韓碧梧就東安段五七之二地號土地及原告己○○就系爭東安段五八地
    號土地亦依約出具土地使用權同意書，同意將五七之二地號及同段五八地號土地
    作為私設巷道使用，已如前述。依上開合約書第五條約定：「甲乙方同意原由
    甲方負責提供之東安段五八號土地全部，及乙方移轉與甲方所有用作道路用地之
    土地全部，均永久作為道路之用，除甲方原提供之土地可由甲方作空地比率使用
    外，方均不得作其他使用，亦不得任意阻塞建築圍牆妨通行，同時甲方亦不
    得將土地移轉與第三人名義所有（甲方之親屬除外）」，第六條約定：「該道路
    用地除由甲乙方方有關之土地（包括各該土地之承受人）及其親屬之土地，可
    享有通行權外，倘甲方同意第三人使用該道路用地時須經乙方同意始可，如第三
    人使用該道路用地須提供補償費時，該補償費應由甲乙方平均分配，甲方不得
    獨佔，除以上規定之限制外甲方對該道路用地，享有土地所有權人應享有之全部
    權利。」等字樣，由右揭契約約定之文字內容，即載明系爭土地係供永久作道路
    使用，而甲乙方有關之土地、各該土地之承受人及甲乙方親屬之土地，依上
    開合約之約定，僅享有該道路用地之通行權而已，而占用土地停放汽車、盆栽等
    物品之行為，應屬土地之『使用』，顯與一般通常觀念之『通行』有顯著之差別
    ，若占用土地停放車輛可定義為通行，且不妨害道路之通行，則馬路上人人隨處
    可停車，交通豈不大亂。故被告復辯稱依據系爭契約，伊有在系爭土地上停放車
    輛之權利云云，顯與契約之解釋及一般常理有違，要無可採。
６．次查，依被告提出由訴外人許鼎陣之繼承人即訴外人許麗珠、許瀚升（即許義雄
    ）、許麗珍、許麗玉、許麗惠、許志雄等人所出具，為兩造所不爭執之同意書內
    容記載：「本人同意依據七十二年三月二十八日由程韓碧梧、己○○（甲方）與
    被繼承人許鼎陣（乙方）簽訂之合約書中第五、六條所載，相關於座落台南市○
    區○○段５７之１地號土地（分割後為東安段５７之２地號）之權利行使，隨售
    屋售地讓與承受人，亦即當今產權所有者，恐口無憑，特立此書」，即訴外人許
    鼎陣之繼承人係將有關合約書第五、六條中與東安段五七之二地號土地之權利讓
    與原告。惟東安段五七之二地號土地依系爭合約書之約定，已由訴外人許鼎陣移
    轉登記訴外人程韓碧梧名下所有，而依上開同意書第五、六條之約定僅提及東安
    段五七之二地號土地永久作道路使用，因之尚難憑上開同意書即認原告已因債權
    讓與取得訴外人許鼎陣因上開合約書所取得之全部權利。從而被告縱取得訴外人
    許鼎陣基於上開合約書所取得之權利，原告自行使用系爭土地，亦無須得原告之
    同意。因之，被告復辯稱：依系爭契約，原告即便自己建造排水溝，亦應得被告
    之同意云云，亦屬無據。
(七)綜上所述，本件被告右開辯解洵無可採，伊無正當理由而有妨害原告就系爭土地
    所有權之行使之事實，已堪認定。從而，本件原告依據民法第七百六十七條之規
    定，請求被告不得在坐落台南市○區○○段五八地號內如附圖所示甲部分面積０
    點０一五二公頃上停放汽車或放置其他物品妨害通行，並不得妨害原告在上開土
    地內建造排水溝，為有理由，應予准許。
(八)因本案事證已臻明確，兩造其餘主張陳述及所提之證據，均毋庸再予審酌，附此
    敘明。
(九)本件原告聲明願供擔保，請准宣告假執行，惟本件命被告不得為妨害原告所有權
    行使之行為，性質上不宜宣告假執行，故其假執行之聲請應予駁回。
(十)結論：原告之訴為有理由，依民事訴訟法第三百八十五條第一項前段、第七十八
    條、第八十五條第一項前段、第三百九十條第二項，判決如主文。
中      華      民      國    九十    年      九      月     十一     日
                              臺灣臺南地方法院民事第二庭
~B法      官  莊玉熙
右為正本係照原本作成
如對本判決上訴，須於判決送達後廿日內向本院提出上訴狀
中      華      民      國    九十      年      五      月      七      日
~B法院書記官  許美惠


司法院資訊處製作；財團法人民間司法改革基金會備份。
